【裁判字號】    97,上易,3282
【裁判日期】    980326
【裁判案由】    妨害公務
【裁判全文】
臺灣高等法院刑事判決                97年度上易字第3282號
上  訴  人
即  被  告  乙○○
                    （現於臺灣宜蘭監獄執行中）
上列上訴人因妨害公務案件，不服臺灣板橋地方法院97年度易字
第1273號，中華民國97年10月6 日第一審判決（起訴案號：臺灣
板橋地方法院檢察署97年度偵字第3394號、第8159號、第8614號
），提起上訴，本院判決如下：
    主  文
原判決關於妨害公務部分暨執行刑均撤銷。
乙○○被訴妨害公務部分無罪。
    理  由
壹、程序部分：
    檢察官原起訴被告涉犯竊盜、逾越安全設備竊盜、收受贓物
    、妨害公務執行及收受贓物等罪，並經原審分別判處有期徒
    刑5 月、10月、6 月、7 月、5 月，應執行有期徒刑2 年7
    月在案。嗣被告就妨害公務部分提起上訴後，雖於本院審理
    時表示除妨害公務外，竊盜、贓物部分也要上訴，伊於上訴
    狀中未記載完全云云。然查，被告於民國（下同）97年10月
    23日提出之上訴狀中載明：「主旨：因不服板橋地方法院之
    刑事判決，故依法提出上訴；理由：茲上訴人乙○○所犯之
    妨害公務執行罪，經板橋地方法院刑事庭判刑7 月，因判決
    書所敘述之內與事實不符合，故上訴人乙○○不服此判決，
    故依法提出上訴」等語，有該上訴狀附卷可稽，顯見被告僅
    就妨害公務部分提起上訴，其他竊盜、贓物等部分則未在上
    訴範圍內，至被告遲至本院98年1 月20日準備程序時，始以
    言詞聲明對原審就竊盜、贓物部分判決亦有不服，亦已逾上
    訴期間；且查該竊盜、贓物部分與上訴之妨害公務部分並無
    實質上或裁判上之一罪關係，而檢察官就被告所犯竊盜、逾
    越安全設備竊盜、收受贓物及收受贓物等部分亦未提起上訴
    ，是本件被告所犯竊盜、逾越安全設備竊盜、收受贓物及收
    受贓物等罪部分，已經確定在案，不在本件審究範圍，合先
    敘明。
貳、證據能力之認定部分：
    按被告以外之人於審判外之陳述，雖不符刑事訴訟法第159
    條之1 至之4 等四條之規定，而經當事人於審判程序同意作
    為證據，法院審酌該言詞陳述或書面陳述作成時之情況，認
    為適當者，亦得為證據；又當事人、代理人或辯護人於法院
    調查證據時，知有刑事訴訟法第159 條第1 項不得為證據之
    情形，而未於言詞辯論終結前聲明異議者，視為有前項之同
    意，同法第159 條之5 定有明文。立法意旨在於傳聞證據未
    經當事人之反對詰問予以核實，原則上先予排除。惟若當事
    人已放棄反對詰問權，於審判程序中表明同意該等傳聞證據
    可作為證據；或於言詞辯論終結前未聲明異議，基於尊重當
    事人對傳聞證據之處分權，及證據資料愈豐富，愈有助於真
    實發見之理念，且強化言詞辯論主義，使訴訟程序得以順暢
    進行，上開傳聞證據亦均具有證據能力。查本件下列所引用
    之被告以外之人於審判外之陳述，因公訴人、被告均於本院
    審理時表示無意見（見本院卷98年1 月20日準備程序筆錄第
    2 頁及同年3 月5 日審判程序筆錄第3 至4 頁），且迄至言
    詞辯論終結前未再聲明異議，而本院審酌上開證據資料製作
    時之情況，無不當取供及證明力明顯過低之瑕疵，且經本院
    於審判期日依法進行證據之調查、辯論，被告於訴訟上之程
    序權已受保障，故揆諸前開規定，認前揭證據資料應有證據
    能力。
、實體部分：
一、公訴意旨略以：被告乙○○前於95年間因犯竊盜案件，經臺
    灣板橋地方法院以95年度簡上字第201 號判決判處有期徒刑
    3 月確定，並於96年2 月8 日縮刑期滿執行完畢。詎猶不知
    悔改，於97年2 月28日凌晨0 時50分許，駕駛收受自綽號「
    阿稅」（起訴書誤載為「阿水」）之不詳姓名年籍成年男子
    之車牌號碼Q2-1317 號自用小貨車（收受贓物部分業經原審
    判決確定），搭載綽號「阿忠」之不詳姓名年籍成年男子，
    行經臺北縣新莊市○○路21號前停留時，適臺北縣政府警察
    局新莊分局福營派出所巡佐丁○○，在該處執行巡邏勤務，
    見2 人形跡可疑，欲上前盤查，被告見狀即駕車逃逸，丁○
    ○則騎車在後追捕，追至臺北縣新莊市○○路299 巷25弄21
    號前，被告與該綽號「阿忠」之不詳姓名年籍成年男子即棄
    車分頭逃逸，丁○○乃下車繼續追捕被告，雙方在上開巷弄
    內追逐約30至50公尺後，被告不慎跌倒，丁○○上前壓制時
    ，被告竟基於妨害公務之犯意，以雙手與丁○○拉扯，並對
    丁○○揮拳以抗拒逮捕，而對依法執行職務之丁○○施以強
    暴，旋為丁○○以警用手槍槍柄敲擊其頭部，始加以制服，
    並在上開小貨車內起獲丙○○所有元大證券公司之存摺、甲
    ○○、林秀貞等所有失竊之行車執照、夾克背心1 件、涼被
    1 件等物。因認被告涉犯刑法第135 條第1 項之妨害公務罪
    嫌。
二、按犯罪事實應依證據認定之，無證據不得認定犯罪事實。不
    能證明被告犯罪者，應諭知無罪之判決，刑事訴訟法第154
    條第2 項、第301 條第1 項，分別定有明文。次按認定不利
    於被告之事實，須依積極證據，苟積極證據不足為不利於被
    告事實之認定時，即應為有利於被告之認定，更不必有何有
    利之證據；又事實之認定，應憑證據，如未能發現相當證據
    ，或證據不足以證明，自不能以推測或擬制之方法，以為裁
    判基礎。而所謂認定犯罪事實之積極證據，係指適合於被告
    犯罪事實認定之積極證據而言，雖不以直接證據為限，間接
    證據亦包括在內；然而無論直接或間接證據，其為訴訟上之
    證明，須於通常一般之人均不致有所懷疑，而得確信其為真
    實之程度者，始得據為有罪之認定，倘其證明尚未達到此一
    程度，而有合理之懷疑存在時，致使無從形成有罪之確信，
    根據「罪證有疑，利於被告」之證據法則，即不得遽為不利
    被告之認定（最高法院29年上字第3105號、30年上字第816
    號、40年臺上字第86號、76年臺上字第4986號判例意旨參照
    ）。次按刑法第135 條第1 項之罪，以對於公務員依法執行
    職務時施強暴脅迫為要件。所稱「強暴」，係指一切有形力
    即物理力之行使而言，不問其係對人或對物為之均包括在內
    （最高法院82年度台上字第608 號判決意旨參照）。
三、公訴意旨認被告涉犯刑法第135 條第1 項之妨害公務罪嫌，
    無非係以被告之供述、證人丁○○之證述為其論據。訊據上
    訴人即被告乙○○堅決否認有妨害公務犯行，辯稱：伊當時
    並無對丁○○施暴力、拳頭，是丁○○一直抓伊、壓住伊，
    伊確無妨害公務等語。經查：證人即於案發現場追捕被告之
    員警丁○○於偵查中證述：「（問：當時執行情況為何？）
    我在97年2 月28日0 點50分騎警用偵防車著制服到建福路21
    號前，……我見被告開車載另1 名男子停在該處引擎發動中
    ，上前盤查時被告就駕車逃逸，我騎車追到明安路299 巷25
    弄21號前，被告及該名男子下車逃逸，我就下車追逐被告，
    追的過程有拿槍出來，追了大約30至50公尺後，被告跌倒，
    我要逮捕他時，他就用兩支手跟我未拿槍的左手拉扯，拉扯
    約2 至3 分，過程中他有出手揮向我，我就閃開，我有要他
    蹲下，所以沒有受傷，衣服沒有破損」，「（問：他出手揮
    向你是否有握拳？）有握拳」等語（見97年度偵字第8159號
    卷第59至60頁），且有證人丁○○97年2 月28日職務報告乙
    份附卷可佐（見上開偵卷第22頁）；而證人丁○○於本院審
    理時具結後證稱：「（被告問：當天晚上我到底有無用拳頭
    反擊你？）有，拉扯時我要去抓他，他拳頭打過來，我就拉
    他的手，就拉扯，我槍已經拔出來，他跟我對峙，我就拳頭
    打過來，我怕他搶我的槍，所以我就用槍底打他的頭」，「
    （被告問：我並沒有用拳頭，當天我沒有力，我沒有出手，
    也沒有用拳腳？）我1 手拿槍，叫他趴下，他不聽我指揮，
    我就慢慢靠近他要抓他，他拳頭就揮過來，我就抓住他，我
    怕說他要搶我的槍，所以我才用槍托敲他的頭，當時只有我
    1 人」等語，然經審判長詢問：「你所謂他1 拳揮過來，只
    是拒捕，還是要攻擊你？」時，證人丁○○則證稱：「拒捕
    的成分比較大」等語（見本院卷98年3 月5 日審判程序筆錄
    第3 頁），堪認被告係因遭警員丁○○騎車追捕後，為免遭
    警逮捕，而與警員丁○○發生扭動、掙脫、拉扯之肢體衝突
    ，其主觀之意思與目的應係為脫免逮捕而有上開扭動、掙脫
    、拉扯等情形，並未有積極施以強暴、脅迫妨害公務之主觀
    犯意，殆無疑義。況警員丁○○當時已拿出警用佩槍，並以
    槍托敲打被告頭部，致被告頭部受有傷害，益徵被告所為尚
    未超出犯罪嫌疑人為警追緝逮捕過程中，為脫免逮捕所為之
    一般自然反應之範疇。此外，本件尚查無其他積極證據足認
    被告有何妨害公務犯行，是既不能證明被告犯罪，自應為其
    無罪之諭知。
四、原審對被告論罪科刑之判決，固非無見。惟查，本件被告並
    無積極證據足資證明其確涉犯刑法第135 條第1 項之犯行，
    已如前所述，原審認定被告所為已構成妨害公務罪，與本院
    之認定不同。被告提起上訴，否認此部分犯罪，指摘原判決
    不當，為有理由，自應由本院將此部分暨執行刑予以撤銷改
    判，改為被訴妨害公務部分為無罪之諭知。
據上論斷，應依刑事訴訟法第369 條第1 項前段、第364 條、第
301 條第1 項，判決如主文。
本案經檢察官陳國鳴到庭執行職務。
中    華    民    國    98    年    3     月    26    日
            刑事第十四庭  審判長法  官  陳志洋
                                法  官  謝靜恒
                                法  官  謝靜慧
以上正本證明與原本無異。
不得上訴。
                                書記官  陳泰寧
中    華    民    國    98    年    4     月    3     日


司法院資訊處製作；財團法人民間司法改革基金會備份。
